【裁判字號】    97,台上,3572
【裁判日期】    970731
【裁判案由】    違反商業會計法
【裁判全文】
最高法院刑事判決            九十七年度台上字第三五七二號
上  訴  人  甲○○
            乙○○
上列上訴人等因違反商業會計法案件，不服台灣高等法院高雄分
院中華民國九十六年九月五日第二審更審判決（九十六年度上更
(二)字第一一四號，起訴案號：台灣高雄地方法院檢察署八十六年
度偵字第二０五六八、二一六八六、二八五八二號），提起上訴
，本院判決如下：
    主  文
原判決關於甲○○、乙○○部分撤銷，發回台灣高等法院高雄分
院。
    理  由
本件原判決認定上訴人甲○○係農耕實業股份有限公司（下稱農
耕公司）負責人，與合億公司關係企業（原判決所稱之合億公司
關係企業，係指合億木業股份有限公司、百冠興業股份有限公司
、皓鵬木業股份有限公司、及文德甲木業股份有限公司等四家公
司）業務負責人楊俊彥（同時擔任皓鵬木業股份有限公司、文德
甲木業股份有限公司董事長）、友聯儲運股份有限公司（下稱友
聯公司）負責人即上訴人乙○○、方齊企業股份有限公司（下稱
方齊公司）負責人黃承志（另行審結）、台灣握進股份有限公司
（下稱台灣握進公司）負責人林進達、欣美木業股份有限公司（
下稱欣美公司）實際負責人吳輝材，均為商業會計法上之商業負
責人，亦為從事業務之人（吳輝材及林進達二人，分別經第一審
及原審判處罪刑確定）。甲○○於民國八十二年間為虛增農耕公
司營業額，以維持在往來銀行即第一商業銀行之債信，竟與楊俊
彥、吳輝材、乙○○、林進達、黃承志基於共同犯意之聯絡，由
楊俊彥接洽乙○○、黃承志、林進達、吳輝材等人，明知其等之
公司與農耕公司間並無實際交易之事實，仍將農耕公司與友聯公
司間交易如原判決附表二之一所示之發票總額新台幣（下同）一
億三百十六萬五千四百五十元、與方齊公司間交易如原判決附表
二之二所示發票總額四千二百十二萬九千三百五十五元、與台灣
握進公司間交易如原判決附表二之三所示發票總額一千八百七十
六萬九千五百十一元、與欣美公司間交易如原判決附表二之四所
示發票總額五百二十六萬一千零四十七元之不實事項，登載於其
等業務上作成之各該發票，交予甲○○供農耕公司作為申報進項
之會計憑證，甲○○再將農耕公司之空白發票交予楊俊彥，明知
農耕公司與合億公司關係企業間並無交易事實，由楊俊彥要求不
知情之合億公司關係企業會計黃惠珍填寫買受人為合億公司關係
企業與農耕公司間交易之不實事項（如原判決附表二之五合億公
司部分六千六百九十八萬九千二百零四元、原判決附表二之六百
冠公司部分三千二百九十四萬五千一百六十三元），登載於其業
務上作成之不實發票，完成後由楊俊彥將該等不實發票交由甲○
○持以行使作為農耕公司申報銷項營業額之用，自八十三年一月
間起至八十六年五月間止，累計金額達九千九百九十三萬四千三
百七十六元，而明知上述不實之事項，而填製會計憑證，致使前
開各公司會計事項發生不實之結果，足以生損害於第一商業銀行
查核貸款人信用之正確性等情。因而撤銷第一審關於甲○○、乙
○○部分之科刑判決，改判仍依修正前刑法、商業會計法之規定
，論處甲○○、乙○○共同連續以明知為不實之事項，而填製會
計憑證罪刑，固非無見。
惟查：(一)、除刑事訴訟法有特別規定外，已受請求之事項未予判
決，或未受請求之事項予以判決，其判決當然違背法令，同法第
三百七十九條第十二款定有明文。故檢察官就被告之犯罪事實以
實質上或裁判上一罪起訴者，因其刑罰權單一，在審判上為一不
可分割之單一訴訟客體，法院自應就全部犯罪事實予以合一審判
，以一判決終結之，如僅就其中一部分加以審認，而置其他部分
於不論，即屬刑事訴訟法第三百七十九條第十二款所稱「已受請
求之事項未予判決」之違法。本件依起訴書犯罪事實欄二所載，
檢察官就甲○○部分起訴之犯罪事實，尚包括甲○○涉嫌與楊俊
彥、中馬企業有限公司（下稱中馬公司）實際負責人黃承志、及
瑞衍實業股份有限公司（下稱瑞衍公司）負責人孫亞藩（業經第
一審判決無罪確定），共同填製中馬公司之不實統一發票總額四
百四十一萬零九百四十五元，及填製瑞衍公司之不實發票總額八
百零二萬零一百元，違反商業會計法部分。惟原判決除認定甲○
○與友聯公司負責人乙○○、方齊公司負責人黃承志、台灣握進
公司負責人林進達、及欣美公司實際負責人吳輝材有共同填製上
開各公司不實統一發票之違反商業會計法犯行外，對於上開業經
起訴之填製中馬公司、瑞衍公司不實統一發票部分，甲○○究竟
是否成立犯罪，則完全未予論斷，自有已受請求之事項未予判決
之違法。(二)、有罪之判決書，須將認定之犯罪事實詳記於事實欄
，然後於理由內逐一說明其憑以認定之證據，使事實與理由兩相
一致，方為合法，倘事實欄已有敘及，而理由內未加說明，自屬
理由不備，如理由已有說明，而事實無此記載，則理由失其依據
，均屬判決理由矛盾之違背法令。原判決事實欄二認定甲○○與
楊俊彥、吳輝材、乙○○、林進達、黃承志基於共同犯意之聯絡
，由楊俊彥接洽乙○○等人，明知乙○○等經營之友聯、方齊、
台灣握進、及欣美等四家公司並無實際交易事實，仍將農耕公司
與上開四家公司間交易如原判決附表二之一、二之二、二之三、
二之四所示之不實事項，登載於其等業務上作成之各該發票，交
予甲○○供農耕公司作為申報進項之會計憑證等情，似認甲○○
與楊俊彥、吳輝材、乙○○、林進達、黃承志等人俱為共同正犯
。然而原判決於理由內僅謂「甲○○、乙○○就上揭犯行各與楊
俊彥間，有犯意之聯絡及行為之分擔，為共同正犯」云云（見原
判決第二十三頁第七、八行），對於吳輝材、林進達、黃承志三
人與甲○○、楊俊彥是否亦為共同正犯，則未予說明論斷，亦有
判決所載理由矛盾之違法。(三)、九十五年五月二十四日修正前、
後之商業會計法第七十一條第一款之填製不實會計憑證罪，犯罪
主體必須為商業負責人、主辦及經辦會計人員或依法受託代他人
處理會計事務之人員，自屬因身分或特定關係始能成立之犯罪。
按修正前商業會計法第四條規定「本法所稱商業負責人依公司法
第八條、商業登記法第九條及其他法律有關之規定。」（九十五
年五月二十四日修正為「本法所定商業負責人之範圍，依公司法
、商業登記法及其他法律有關之規定。」），而公司法第八條規
定之公司負責人並不包含所謂「實際負責人」在內。本件關於欣
美公司之不實統一發票部分（原判決附表二之四），原判決既認
定吳輝材僅係欣美公司之實際負責人，並非公司法第八條規定之
負責人，如果亦非各該公司主辦及經辦會計人員或依法受託代他
人處理會計事物之人員，則其因不具備商業會計法第七十一條所
定之身分及特定關係，即使有填製欣美公司不實統一發票之行為
，亦不能論以該法第七十一條第一款之罪，故甲○○即使與其有
共同之犯意聯絡，除按實際情節能否成立其他罪名外，自無成立
該罪之共同正犯之餘地。乃原判決並未調查釐清吳輝材是否具備
商業會計法第七十一條所定之身分或特定關係，即就欣美公司之
不實統一發票部分對甲○○論以填製不實會計憑證罪，尚嫌速斷
。又原判決雖認定黃承志、林進達分別為方齊公司及台灣握進公
司之負責人，然未於理由內說明如何認定渠二人具備商業負責人
身分所憑之依據，並有判決不載理由之違誤。(四)、原判決理由記
載「農耕公司與友聯公司就附表二之一編號五至八之發票所示交
易，農耕公司八十三年度分錄簿係載明以支票支付，惟經查農耕
公司銀行往來明細，如附表二之一之一所示之支票四紙，於支票
發票日即應付款日，農耕公司除於八十三年十一月三十日支付二
百二十六萬五元外，其他並無該四筆資金流出紀錄」（見原判決
第十四頁２部分），亦即以農耕公司銀行往來明細並無該四筆資
金流出紀錄，據以認定原判決附表二之一編號五至八之發票所示
交易為不實。然原判決理由內記載農耕公司於八十三年十一月三
十日支付「二百二十六萬五元」，原判決附表二之一之一其支票
付款日欄則記載農耕公司支付「二百六十二萬五千元」（見原判
決第六十九頁），已有齟齬。又農耕公司於八十三年十一月三十
日支付之二百六十餘萬元，究竟支付與何人？是否用以支付上述
四紙支票中之部分票款？上開四紙支票之明細如何？有無經人提
示？實情究竟如何，自與農耕公司與友聯公司間是否確無該批交
易之判斷攸關。本院前次發回意旨業已指明，原判決仍未予以調
查釐清，瑕疵依舊存在，自有可議。以上或為甲○○、乙○○上
訴意旨指摘所及，或為本院得依職權調查之事項，應認原判決關
於甲○○、乙○○部分仍有撤銷發回更審之原因。
據上論結，應依刑事訴訟法第三百九十七條、第四百零一條，判
決如主文。
中    華    民    國  九十七  年    七    月  三十一  日
                      最高法院刑事第五庭
                          審判長法官  陳  正  庸
                                法官  賴  忠  星
                                法官  林  秀  夫
                                法官  宋      祺
                                法官  陳  祐  治
      本件正本證明與原本無異
                                      書  記  官
中    華    民    國  九十七  年    八    月    七    日
                                                      K


司法院資訊處製作；財團法人民間司法改革基金會備份。
